臺灣高等法院臺中分院刑事判決　　　　　　民國九十二年度上更(一)字第二四四號
　　上　訴　人　臺灣南投地方法院檢察署檢察官
　　被　　　告　乙○○
右上訴人因被告偽造文書等案件，不服臺灣南投地方法院中華民國八十九年五月三十
日第一審判決（民國八十八年度訴字第三四九號，起訴案號：臺灣南投地方法院檢察
署民國八十八年度偵字第三六四號），提起上訴，經判決後由最高法院發回更審，本
院判決如左：
    主  文
原判決撤銷。
乙○○連續行使偽造私文書，足以生損害於他人，處有期徒刑陸月，如易科罰金，以
佰元折算壹日。
　　事  實
一、乙○○係設於南投縣草屯鎮○○街十二號總福證券股份有限公司草屯分公司（下
    稱總福公司）之營業員，民國（下同）八十七年六月六日甲○○在總福公司開立
    股票買賣帳戶（第一○二○九三號）後，即委託該總福公司買賣股票，自八十七
    年七月二十八日至同年十月二十二日止，乙○○先後多次以其母王免在該公司之
    0－000000－0帳號名義（經甲○○同意）替甲○○進場交易台達電等股
    票，且選擇依其自認為最有利之股票進行交易，惟因其中發生諸多不如預期之虧
    損結果，在甲○○要求告知實際交易情形下，為掩飾其作主張之隱情，遂基於
    概括犯意，偽造總福公司交割單（即買賣報告書），明知實際上並無各該項之股
    票交易，而將之不實登載於交割單上共十一張（其製作日期，不實內容詳如附表
    (一)、(三)－(十二)）持以行使交付甲○○，足以生損害於甲○○，嗣為甲○○發覺有異
    ，向總福公司查詢，始悉上情。
二、案經甲○○訴由臺灣南投地方法院檢察署檢察官偵查起訴。
　　理  由
一、訊據被告乙○○對於其有受告訴人甲○○之委託買賣股票，收受告訴人交付之股
    款，並製作股票買賣報告書交予告訴人對帳之事實，均坦承不諱，惟矢口否認有
    偽造私文書之情事，並辯稱：該股票買賣報告書之內容均實在云云。然查右開事
    實，業據告訴人甲○○指述綦詳，並經證人即總福公司總經理郭建華結證屬實，
    另有總福公司八十八年七月十九日總字第八八○○四六號及臺灣證券交易所股份
    有限公司八十八年四月三十日台證（八八）交字第一二三○八號函附之交割單、
    委託書及交易明細表在卷可佐（見偵卷第七十頁、第一百二十頁及外放證物）。
    如附表(一)、(三)－(十二)所示之股票買賣報告書，係作為證明股票買賣實際成交紀錄之
    私文書，且為被告所製作，業據被告於偵查中供認在卷，經核與總福公司所提供
    之買賣報告書內容均不符合，顯係被告偽造不實交易紀錄之買賣報告書，應堪認
    定。又元富證券股份有限公司係於八十九年三月六日始營業受讓（非合併）總福
    證券股份有限公司，證券交易法第八十六條規定：「證券經紀商受託買賣有價證
    券，除應於成交時作成買賣報告書交付委託人」，及證券經紀商受託買賣有價證
    券製作委託書買賣報告書及對帳單應行記載事項準則第七條規定：「買賣報告書
    ，應於買賣成交後製作之，並得以媒體方式保存，惟仍應依委託人之需求列印並
    交付之」。而實務上，經紀商製作買賣報告書及採電腦系統擷取處理後，由列表
    機列印之，並於委託人辦理交割時由交割櫃台交付投資人乙節，有該公司九十二
    年十月三十日（九二）元證字第一一二二號函附卷可稽，該公司絕無授權所屬營
    業人員製作不實之買賣報告書情事，亦有該公司草屯分公司之公文傳真一紙在卷
    可按。卷附買賣報告書上印載有「總福證券股份有限公司」等表彰總福公司之字
  樣，其製作權人應為總福公司，此有附表(一)－(十二)可憑。是總福公司授權被告（為
    該公司之營業員）製作買賣報告書，其授權之範圍應係有真實交易而合法製作者
    ，衡情總福公司不可能授權被告以其公司名義製作不實之買賣報告書，被告被授
    權範圍僅以有真實交易而合法製作者為限，其擅自以總福公司名義製作不實之買
    賣報告書，持以交付告訴人，使告訴人信賴該不實之買賣報告書為總福公司所製
    作，掩飾實際之交易內容，自足生損害於告訴人，應該當行使偽造私文書罪，被
    告空言否認與置辯，係屬圖卸刑責之詞，不可採信，其罪證明確，犯行堪予認定
    ，應予依法論科。
二、核被告所為，係犯刑法第二百十六條、第二百十條之行使偽造私文書罪，其先後
    多次犯行，時間緊接、構成要件同一，顯係基於概括犯意為之，應依連續犯論以
    一罪，並加重其刑，又其偽造之低度行為，已為行使之高度行為所吸收，不另論
    罪。又被告於行為後，刑法第四十一條易科罰金之標準已於九十年一月十日公布
    施行，於同年月十二日生效，比較新舊法，其易科罰金之標準，以新法較有利於
    被告，是行為人犯後法律已有變更，依刑法第二條第一項前段之規定，應適用最
    有利於行為人之法律之修正後刑法第四十一條第一項前段之規定，附此敘明。
三、原審未及詳加勾稽，遽為被告無罪判決之諭知，即有未合，檢察官上訴意旨執此
    指摘原判決不當，為有理由，應由本院將原判決予以撤銷改判，爰審酌被告尚無
    前科，及其犯罪動機、目的、手段、所生危害、犯後態度等一切情狀，量處如主
    文第二項所示之刑，並諭知易科罰金之折算標準。
四、公訴意旨另以：八十七年七月二十八日甲○○委託乙○○依一般交易方式買進台
    達電公司股票五千股及金寶公司股票一萬股，乙○○接受委託後，為達利用甲○
    ○之資金私自買賣股票購取利益之目的，竟基於意圖為自己不法所有之概括犯意
    ，擅以其母王免設於總福公司之第五八六九七號交易帳號及第一六六二號信用帳
    號，先自行墊付融資自備款含手續費計新臺幣（下同）六十五萬九千八百七十三
    元，以融資交易方式買進上開股票，未依據客戶委託事項及條件，執行有價證券
    之買賣，並向甲○○偽稱不慎於買賣委託書上誤寫第三人之帳號，要求甲○○仍
    應如數交付前開股票交割款一百三十一萬六千八百七十三元，俟股票賣出後再將
    股款返還，因而致甲○○陷於錯誤，而在第一商業銀行取款憑條上蓋妥印章後，
連同存摺交由乙○○如數領取上開股款後，乙○○即將上開股票交割款存入不知
    情之江秀姿設於第一商業銀行草屯分行之第00000000000號帳戶，並
    於同月二十九日將前開股票賣出。嗣於同月中旬，甲○○有鑑於投資股市獲利不
    佳，本擬結束股票買賣並取回投資款，乙○○為得以繼續取得甲○○之資金，以
    私自買賣股票賺取利益，遂承前概括犯意，乃極力勸服甲○○以其母王免之前開
    信用交易帳戶買賣股票，並保證於每筆股票交割後三日內將所得款項存入甲○○
    帳戶，致甲○○陷於錯誤，再於同月十八日委託乙○○以融券交易方式賣出聯強
    公司股票三萬股，應付融券保證金二百五十五萬五千元，甲○○乃依乙○○之指
    示扣除前開賣出台達電公司及金寶公司股票所得之股款一百十八萬七千二百二十
    四元，交付差額一百三十六萬七千七百七十六元予乙○○，乙○○即將該筆款項
    ，分別轉帳存入四十四萬七千零三十四元予不知情之楊穎設於第一商業銀行草屯
    分行之帳戶及九十二萬零七百四十二元予乙○○設於同銀行之帳戶中，並接續於
    同年八月十九日、八月二十六日及九月一日自融券買進聯強公司股票各四千股
    、一萬股及一萬六千股，以回補前開融券賣出之聯強公司股票，得款計二百三十
    八萬九千零一元供己買賣股票之用，又甲○○於同月二十五日委託乙○○當日融
    券賣出及回補買進昆盈公司股票五千股，並交付三十八萬一千零八十三元股款予
    乙○○，回補所得款項三十五萬三千二百元亦供己買賣股票之用，均未存入甲○
    ○之存款帳戶，因認被告乙○○牽連犯有刑法第三百三十九條第一項之詐欺罪嫌
    云云。訊據被告堅詞否認有詐欺情事，辯稱：告訴人先前即告知欲利用王免帳戶
    作為買賣方便雙方操作股票，本案係伊與告訴人間買賣股票對賭行為等語。然查
    ，告訴人所述其於八十七年六月間即委託被告為股票買賣行為，嗣因股票買賣不
    理想，擬結束買賣，後經被告勸說始借用被告之母王免之帳戶以辦理股票融資融
    券買賣行為（見告訴人八十八年一月十一日告訴狀），二人自八十七年七月中即
    約定以王免之帳戶買賣股票，八月十一日委託被告賣出台達電之股票後，亦曾再
    以王免之帳戶融券買進聯強股票等情（見八十八年六月三十日檢察官訊問筆錄）
    ，經查被告於偵查中亦供承：伊係於八十七年七月十幾日與告訴人約定以王免之
    帳戶買賣股票云云（見偵卷八十八年六月三十日訊問筆錄），是告訴人與被告約
    定以案外人王免之帳戶買賣股票之時間係八十七年七月中旬，應堪予認定，告訴
    人嗣於本院八十九年七月十四日審理時改稱為八十七年八月十九日才同意改用王
    免名義乙節，核與實情不符，不足採信。顯見被告與告訴人自八十七年六月間即
    有股票買賣之委任契約存在，且自同年七月份起即委由被告為之借用王免帳戶從
    事股票之信用交易；而依告訴人甲○○設於第一商業銀行帳號00000000
    000號之存款及買賣股票帳戶顯示，告訴人甲○○八十七年七月二十九日轉帳
    現金為一百三十一萬六千八百七十三元，此與王免帳戶於八十七年七月二十八日
    以融券買賣股票方式，以台達電每股一百二十五元價位買入五千股，金寶每股六
    十九元買入一萬股，加計手續費等費用之總金額一百三十一萬六千八百七十三元
    相符，此有總福證券股份有限公司八十八年七月十九日總字第八八○○四六號函
    附王免帳戶交易資料可稽。足見被告是日若係以一般交易方式買進上開二種股票
    ，其所須金額確為告訴人所匯出之金額；僅因本次買賣並非以一般交易方式為之
    ，被告始未完全使用上開轉帳金額，惟告訴人於八十七年八月十九日復轉帳一百
    三十六萬七千七百七十六元供被告代為買賣股票，此依被告所稱係經告訴人同意
    ，在王免帳戶放空聯強三十張（此部分亦有上開總福公司函附交易資料可稽），
    因還缺一百三十餘萬元，告訴人又把錢匯進來；而告訴人亦稱：「聯強三十張股
    票是透過被告向復華公司融券，金額二百五十三萬一千多元，後來賣出二百三十
    八萬九千零五元。該筆金額是以先前所匯一百三十一萬六千八百七十三元，加上
    八月十九日所匯一百三十六萬七千七百七十六元、八月三十日又匯四十萬元與復
    華公司結算」等語（見八十八年二月四日檢察官偵訊筆錄）。是告訴人上開七月
    二十九日匯款金額，固未經被告全數用於一般交易買賣股票，然相隔僅十餘日，
    被告即以上開股票買賣虧損餘額一百一十餘萬元，加計告訴人再行匯進之一百三
    十六萬餘元，一同用以另行信用交易聯強公司之股票三萬股，嗣後再行虧損賣出
    ，足見告訴人對被告持其七月二十九日匯款金額融資買賣股票一萬五千股嗣並虧
    損賣出乙節，並非全然不知，否則即無可能以虧損後之匯款餘額加計八月十九日
    匯款金額指示被告代為買賣聯強公司股票。而查嗣後告訴人亦多次指示被告代為
    買賣股票行為，然依其存款帳戶顯示，告訴人未再有大宗金錢轉帳現象出現，甚
    且有被告直接轉入告訴人帳戶之現金五十五萬元（八十七年十一月三日轉帳），
    足見被告嗣後之買賣股票金錢，告訴人均以前開二大宗金錢從事股票買賣賺取差
    價所得或虧損餘額供被告操作買賣之用。又被告稱告訴人曾於八十七年八月二十
    日匯款四十萬元予被告買進股票，後因被告不欲買進股票，其復於同年九月二日
    匯還予告訴人部分乙節，亦有告訴人所提出之上開第一銀行存摺影本可稽，且為
    告訴人所是認（見八十八年二月四日檢察官偵訊筆錄）。是被告如確有詐欺犯意
    ，何以將已然取得之四十萬元款項復匯還告訴人，且出售股票賺取所得金錢亦予
    匯入告訴人帳戶，此實違常情。再依證人即前總福公司稽核張燕珠證稱：告訴人
    前往總福公司找尋經理時，係稱股票遭被告盜賣云云（見原審八十九年四月十四
    日訊問筆錄），亦非稱其遭被告詐取金錢；且查被告與告訴人終止代為買賣股票
    委任契約後，隨即於八十七年十一月十七日簽發二百一十三萬元本票交付告訴人
    而與告訴人和解，並另立同額借據一紙供告訴人收執（見偵查卷附之本票及借據
    影本），嗣復交付現金二十三萬元予告訴人，並曾偕同證人林敏榮前往告訴人家
    中洽談餘款一百九十萬元之還款事宜（見原審八十九年二月二十二日訊問筆錄）
    ，如被告確係意欲詐欺取款，何以於終止代為買賣股票後，即行返還部分款項，
    並前往告訴人家中洽談餘款返還事宜，且又交付本票及借據給告訴人收執，雖該
    等票據屆期因被告仍未能籌足款項而未兌現，此無非債務不履行之民事糾葛，矧
    告訴人亦不否認所交付之款項係委託被告代為操作融資融券買賣股票所需，其非
    被告施詐取得，亦甚明顯，核與詐欺罪構成要件不符，此外，復無確切證據足認
    被告有此部分詐欺犯行，因公訴人認其與前開論罪部分，有裁判上一罪關係，爰
    不另為無罪之諭知。又甲○○係在總福公司開戶，委託該公司買賣股票，委任關
    係存在甲○○與總福公司之間，此有卷附委託書可稽，是上訴意旨指被告另涉背
    信罪嫌，亦有誤會，附此明。再者，關於附表(二)部分，核與總福公司所提供之
    買賣報告書內容完全相符，有該買賣報告書附卷可證（見外放證物），被告並無
    偽造之情事，公訴人既認此部分與上開論罪部分，具有連續犯之裁判上一罪關係
    ，爰亦不另為無罪判決之諭知。
五、據上論斷，應依刑事訴訟法第三百六十九條第一項前段、第三百六十四條、第二
    百九十九條第一項前段，刑法第二條第一項前段、第五十六條、第二百十六條、
    第二百十條、修正後刑法第四十一條第一項前段、罰金罰鍰提高標準條例第二條
    ，判決如主文。
本案經檢察官丙○○到庭執行職務。
中      華      民      國　  九十三     年      一      月    十三     日
                                   臺灣高等法院臺中分院刑事第十庭
                                   　　　審判長法  官　林  照  明
                                   　　　　　　法　官  蔡  名  曜
                                   　　　　　　法　官　吳　重　政
右正本證明與原本無異。
如不服本判決應於收受送達後十日內向本院提出上訴書狀，其未敘述上訴之理由者並
得於提起上訴後十日內向本院補提理由書（均須按他造當事人之人數附繕本）。
                                               書記官　林　育　德
中      華      民      國　  九十三     年      一      月     十五    日
附錄：
刑法第二百十六條：
行使第二百十條至第二百十五條之文書者，依偽造、變造文書或登載不實事項或使登
載不實事項之規定處斷。
刑法第二百十條：
偽造、變造私文書，足以生損害於公眾或他人者，處五年以下有期徒刑。
                                                              　　　　　Ｆ
